## Daten-Im- und -Export

Um mit R Statistiken berechnen zu können müssen natürlich zunächst die Daten in R geladen werden. Mit R kann man ganz unterschiedliche Datenformate öffnen, darunter natürlich das R-eigene Datenformat .RData, aber auch .csv-Dateien und Dateien aus anderen Programmen wie Excel oder SPSS. 

Gerade beim Import dieser für SPSS "fremden" Dateiformate gibt es unterschiedliche Pakete, die beim Import unterstützen können. 


### CSV-Dateien importieren

Das CSV-Format (CSV für comma-separated values) ist ein sehr übliches Dateiformat das von vielen Programmen gelesen werden kann. Die Daten werden dabei so gespeichert, dass jede Zeile einen Fall darstellt und jede Spalte eine Variable. Die einzelnen Werte werden  durch ein Trennzeichen separiert. Im Englischen ist das Komma, im Deutschen meist ein Semikolon. Die erste Zeile der Datei enthält die Namen der Variablen. Würde man eine CSV-Datei in einem Texteditor öffnen würde sie in etwa so aussehen: 

`id;last_name;first_name;age;...`<br />
`1;Apel;Susanne;56;...`<br />
`2;Becker;Fritz;67;...`<br />
`3;Coşkun;Ediz;24;..`<br />

Es gibt zwar auch in base-R die Möglichkeit, CSV-Dateien zu laden, etwas zuverlässiger funktioniert es aber mit dem Paket `readr` aus dem Tidyverse. Es gibt in dem Paket gleich zwei Funktionen zum Laden von CSV-Daten. Mit `read_csv()` können Daten eingelesen werden in denen das Komma als Trennzeichen benutzt wurde. Das ist in der Regel bei Dateien, die aus dem englischen Sprachraum stammen, der Fall. Im Deutschen benutzen wir jedoch das Komma als Dezimaltrenner. Gerade bei zahlenlastigen Datensätzen wäre es daher ungünstig, das Komma zusätzlich auch noch als Trennzeichen in einer Daten-Datei zu verwenden. Deshalb wird hier das Semikolon als Trenner verwendet. Die Funktion `read_csv2()` geht von einer durch Semikolons separierten CSV-Datei aus.

Im folgenden Beispielskript wird zunächst das Paket geladen, dann die Datei eingelesen und im Anschluss angezeigt:


```{r, read_csv2, echo = TRUE, results = "hide", message=FALSE}
# Laden des Paketes
library(tidyverse)

# Einlesen der Daten
data <- read_csv2("data/ZA6738_v1-0-0_generation_z.csv", na = "99")
```

```{r, show_head}
# Ausgabe der ersten 5 Zeilen und 7 Spalten (Beschränkung aus Darstellungsgründen)
head(data, n = c(5, 7))

```


Die Funktion `read_csv2()` erhält dabei zwei Argumente:

1. Den Pfad zum Datensatz inklusive des Dateinamens und zwar relativ zum aktuellen Arbeitsverzeichnis von R.

2. Das Argument `na = "99"`, weil fehlende Werte im vorliegenden Datensatz mit "99" gekennzeichnet wurden. Dieser Wert wird jetzt zu `NA` umcodiert.

Neben diesen Argumenten könnten wir noch weitere übergeben, welche Sie in der Hilfe zur Funktion nachsehen können. Weitere Argumente sind bei diesem Datensatz aber gar nicht nötig.

Der Befehl `head()` gibt die ersten paar Zeilen des Datensatzes aus. So kann man kontrollieren, ob der Import funktioniert hat.


### Excel-Dateien importieren

Zum Einlesen einer Excel-Datei benötigen wir ein anderes Paket, es gibt auch hier wieder unterschiedliche Möglichkeiten. Ich habe mich hier für das Paket `readxl` entschieden, da es ebenfalls aus dem Tidyverse stammt und in der Funktionalität an das soeben genutzte `readr`-Paket angelehnt ist. Die Funktion `read_excel()` funktioniert dementsprechend genauso wie die Funktion `read_csv2()`:

```{r read_excel}
# Laden des Paketes
library(readxl)

# Einlesen der Daten
data <- read_excel("data/ZA6738_v1-0-0_generation_z.xlsx", na = "99")

# Ausgabe der ersten 5 Zeilen und 7 Spalten
head(data, n = c(5, 7))
```

### SPSS-Dateien importieren

Mit CSV und Excel haben wir zwei sehr übliche Datenaustauschformate bereits abgedeckt. Daten können aber natürlich auch in ganz anderen Formaten gespeichert sein. Ein Format, dass in der Kommunikationswissenschaft noch recht häufig vorkommen dürfte ist das Format mit der Dateiendung .sav aus dem Programm SPSS. Auch für den Import von SAV-Dateien gibt es natürlich verschiedene Möglichkeiten, z.B. das Paket `haven` un die Funktion `read_sav()`:

```{r read_sav}
# Laden des Paketes
library(haven)

# Einlesen der Daten
spss_data <- read_sav("data/ZA6738_v1-0-0_generation_z.sav", user_na = TRUE)

# Ausgabe der ersten 5 Zeilen und 7 Spalten
head(spss_data, n = c(5, 7))
```

Aus SPSS importierte Daten unterscheiden sich etwas von denen aus CSV oder Excel. SPSS bietet die Möglichkeit Variablen mit Labels zu versehen. Dabei handelt es sich um textliche Beschreibungen der Variablen. Auch die einzelnen Ausprägungen einer Variable können mit Werte-Lables versehen sein (z.B. 1 = "sehr gut", 2 = "gut", ...). Solche Labels bleiben beim Import in R erhalten, sie stehen bei der Arbeit in R aber weniger im Vordergrund. Mehr zur Arbeit mit gelabelten Daten [hier](#work_labelled).


### Daten exportieren (abspeichern)

In R kann man natürlich nicht nur Daten importieren. Wenn man einen Datensatz erzeugt oder verändert hat, z.B. eine Variable umcodiert oder hinzugefügt hat, kann man dies natürlich auch exportieren bzw. abspeichern. Das geht mit den vorgestellten Paketen als CSV- oder als SPSS-Datei (mit Excel geht es nicht).

Hier das Beispiel für eine CSV-Datei mit dem Befehl `write_csv2()`:

```{r write_csv2}
library(tidyverse)

# Erzeugt einen Mini-Beispieldatensatz mit 2 Variablen und 3 Fällen
new_data <- new_tibble(list(var_a = 1:3, var_b = 4:6), nrow = 3)

# Speichert den Datensatz
write_csv2(new_data, "data/example_file.csv")
```


### Arbeit mit gelabelten Daten {#work_labelled}

Hat man fürher mit SPSS gearbeitet und versucht jetzt alte Datensätze nach R zu migrieren, kann man dazu das Paket `expss` benutzen. Das Paket beinhaltet auch eine Funktion zum öffnen von SPSS-.sav-Dateien. Allerdings kann man dazu ebensogut die oben gezeigte Funktion aus dem Tidyverse-Paket `haven` verwenden. Möchte man allerdings seine Daten als CSV-File speichern und dabei auch die Informationen über Variablen und Wertelabels erhalten, bittet das Paket `expss` eine interessante Funktion. Mit `write_labelled_csv2()` kann man eine CSV-Datei speichern, die vor den eigentlichen Daten zusätzlich auch die Informationen zu den Labels enthält. Eine so abgespeicherte Datei muss man natürlich auch über das `expss`-Paket einlesen, nämlich mit der Funktion `read_labelled_csv()`, damit auch nach dem Öffnen die Label-Informationen weiterhin vorhanden sind.

Wenn man mit gelabelten Daten arbeitet ist außerdem die Funktion `view_df()` aus dem Paket `sjPlot` recht nützlich. Darüber kann man sich eine Übersicht über den Datensatz anzeigen lassen, die dann im Viewer-Tab von RSTudio angezeigt wird. Man kann über zusätzliche Argumente sogar noch weitere Informationen anziegen lassen, wie z.B. den Anteil an fehlenden Werten.
