## Kommentare

### Einfache Kommentare

Bisher waren unsere R-Skripte noch nicht so wahnsinnig lang, aber Sie können sich vorstellen, dass es schnell komplexer werden kann. Damit wir den Überblick behalten, kann man in R auch Kommentare schreiben. Solche Kommentare werden durch ein `#` gekennzeichnet. Alles was in einer Zeile nach dem `#` steht wird von R nicht interpretiert.

Da Code nicht nur für Computer gemacht ist, sondern auch für menschliche Leser gehören Kommentare unbednigt dazu, wenn man R-Skripte schreibt. Man kann darin festhalten, warum man einen bestimmten Code wie geschreiben hat und gerade beim Lernen von R können Kommentare als Gedächtnisstütze dienen.  

Hier ein paar Anwendungsbeispiele:

```{r comments}
# Dem Objekt x den Wert 3 zuweisen:
x <- 3

print("Hello World!") # muss noch übersetzt werden...

# Der folgende Code ist irgendwie buggy, muss noch repariert werden!
#print("Hello World!)
```

Leider kann man in R bisher keine mehrzeiligen Kommentare machen. Man muss also in jeder Zeile das `#` voranstellen.

**Tipp!**

Grundsätzlich gilt: Kommentieren Sie lieber zu viel als zu wenig und schreiben Sie Ihre Kommentare so, dass alle Personen, mit denen Sie ihr R-Skript teilen den Code verstehen können. Denken Sie dabei vor allem an sich selbst! Werden Sie den Code nachvollziehen können, wenn Sie in 2 Jahren daraus etwas für Ihre Bachelorarbeit wiederverwenden wollen?

### Sections

In R Studio kann man neben normalen Kommentaren über das Tastenkürzel `Cmd/Ctrl + Shift + R` Abschnitte (Sections) einfügen mit denen man den Code gliedern kann. In R Studio kann man solche Abschnitte auch durch den kleinen Pfeil neben der Zeilennummer ein- und ausklappen. Das steigert die Übersichtlichkeit erheblich.

```{r section}
# Hier beginnt ein neuer Abschnitt ----------------------------------------
print("Hello World!")
```


