## Übersichts-Funktionen

Bisher haben wir uns die Statistiken jeweils für eine einzelne Variable ausgeben lassen. Aber natürlich macht es Sinn, sich mehrere Kennwerte gleichzeitig ausgeben zu lassen. Die Funktion `summary()` aus dem base-Paket liefert zum Beispiel einen ersten guten Einblick:

```{r summary}
summary(data$alter)
```

Allerdings fehlen an dieser Stelle z.B. die Streuungsmaße. Es geht also noch mehr. Das vorhin genutzte `psych`-Paket hat z.B. eine `describe()`-Funktion, mit der man sich gleichzeitig verschiedene deskriptive Statistiken ausgeben kann - und zwar nicht nur für eine Variable, sondern gleich für mehrere oder sogar für einen ganzen Datensatz. 

```{r describe, warning=FALSE}
desc_stats <- describe(data)
head(desc_stats)
```

Da sind jetzt sogar einige dabei, die wir bisher gar nicht besprochen haben (und auch nicht besprechen werden). Über verschiedene Argumente kann man sich noch weitere Kennzahlen in der Tabelle anzeigen lassen (z.B. `skew = TRUE` oder `ranges = TRUE`). Allerdings fällt auch auf, dass die Berechnungen nicht für alle Variablen sinnvoll sind. Die Variable `lfdn` gibt z.B. einfach die ID des Befragten an. Ein Mittelwert der Befragtennummer ist keine nützliche Angabe. R rechnet alle Statistiken einfach aus, ganz unabhängig davon, ob dies zulässig ist!
