## Häufigkeitsverteilung
```{r, freq_lib, echo = FALSE, warning=FALSE, message=FALSE, error=FALSE}
pacman::p_load(tidyverse)
# Einlesen der Daten
data <- expss::read_labelled_csv2("data/ZA6738_v1-0-0_generation_z_labelled.csv") %>% 
  mutate(alter = sjlabelled::remove_labels(alter, labels = 1:23)) %>% 
  rename(zukunft_persoenlich = zukunftsperspektive_persoenlich)
```

### Tabellen
Es gibt in den unterschiedlichen R-Paketen sehr viele Möglichkeiten, sich eine Häufigkeitsverteilung ausgeben zu lassen. Die schnellste und einfachste Möglichkeit ist die Funktion `table()`, die in base R verfügbar ist. Man kann sie also nutzen, ohne zusätzliche Pakete zu laden. Als Argument benötigt die Funktion lediglich einen Verweis auf den Vektor, der tabuliert werden soll (also auf den Datensatz und die entsprechende Variable). 

```{r, freqencies_table}
# Häufigkeitstabelle, absolute Zahlen
table(starwars$sex)
```

Das Ergebnis ist wirklich sehr basic. Es werden standardmäßig nur die absoluten Häufigkeiten ausgegeben und fehlende Werte werden weggelassen. Letztere kann man über das Argument `useNA = "ifany"` mit ausgeben lassen:

```{r, freqencies_table_na}
# Häufigkeitstabelle, absolute Zahlen
table(starwars$sex, useNA = "ifany")
```

Neben dem sehr schlichten `table()`-Befehl gibt in vielen R-Paketen weitere Tabulierungs-Funktionen, mit denen man sich umfangreichere und übersichtlichere Häufigkeitstabellen ausgeben lassen kann. Diese Funktionen unterscheiden sich jeweils leicht in den Informationen, die sie anzeigen. An dieser Stelle möchte ich beispielhaft die Funktion `tabyl()`aus dem Paket `janitor` vorstellen. Ich habe sie hier ausgewählt, weil ich das `janitor`-Paket zum Datenmanagement ohnehin häufig nutze und weil hier die Prozentwerte einmal mit und einmal ohne fehlende Werte ausgegeben werden.

```{r, freqencies_table_tabyl_1, message=FALSE}
library(janitor)

tabyl(starwars$sex)
```

Schon sehr viel übersichtlicher und informativer! Allerdings fehlen noch Spalten für die kumulierten Prozentwerte. Diese Spalten können wir mit `mutate()` aus dem tidyverse leicht selbst berechnen (siehe Kapitel zur Datenaufbereitung). Zusätzlich brauchen wir die Funktion `cumsum()`, welche kumulierte Summen bildet.

```{r, freqencies_tabyl_2, message=FALSE}
library(tidyverse)

tabyl(starwars$sex) %>% 
  # fügt Spalte für kumulierte Prozent und eine für kumulierte, gültige Prozent ein
  mutate(cum_percent = cumsum(percent), 
         cum_valid_percent = cumsum(valid_percent)) 
```


### Häufigkeitsdiagramm

Statistische Grafiken/Plots sind in R flexibel gestaltbar und können in Druckqualität ausgegeben werden. Im späteren Kapitel "Darstellung" gehe ich nochmal genau darauf ein, wie man Grafiken hübsch machen kann. Darum geht es an dieser Stelle aber noch nicht. Denn im Rahmen der Exploration von Datensätzen ist es zunächst erstmal wichtig, dass Sie die Grafik dazu benutzen, sich einen Überblick zu verschaffen! Eine besonders ausgefeilte - und möglicherweise aufwendige Formatierung - ist an dieser Stelle nicht nötig.

Zur Erstellung von Plots ist das Paket `ggplot` aus dem tidyverse mittlerweile ein ziemlicher Standard. Leider ist die Syntax etwas ungelenk und es ist etwas herausfordernd, damit tatsächlich schöne Grafiken zu bauen. Wenn man Grafiken später in einen Forschungsbericht einbauen möchte, lohnt es sich auf jeden Fall in ggplot einzusteigen. Ich werde Ihnen den Umgang mit dem Paket in einem späteren Kapitel auch noch vorstellen. Für die explorative Analyse und den schnellen Überblick eignet sich das Paket `sjPlot` sehr gut, weil es ohne viele Befehle akzeptable Grafiken produziert. Es basiert im Hintergrund auf ggplot2, übernimmt aber das Formatieren vollautomatisch. Die Syntax für ein Säulendiagramm, wie wir es für unsere Häufigkeitsauszählung benötigen ist deshalb sehr simpel:

```{r freq_plot, message=FALSE}
library(sjPlot)

plot_frq(starwars$sex, sort.frq = "desc")
```

Das Argument `sort.frq = "desc"` sorgt für eine absteigende Sortierung der Balken. Es ist natürlich nur bei nominalen Daten sinnvoll.

Über die Funktion `plot_frq()` sind noch weitere Darstellungsformen möglich, wie beispielsweise ein Liniendiagramm oder ein Diagramm mit Punkten. Man muss dazu lediglich das zusätzliche Argument `type` mit an die Funktion übergeben (z.B. `type = "line"` oder `type = "dot"`). Auch Histogramme sind möglich (`type = "histogram`):

```{r freq_plot2, message=FALSE}
library(sjPlot)

plot_frq(starwars$mass, type = "histogram")
```
Das Histogramm offenbart in der Variable `mass` einen extremen Ausreißer, der sehr viel schwerer ist als alle anderen Starwars-Figuren. 
