## Übersichts-Funktionen

Bisher haben wir uns die Statistiken jeweils für eine einzelne Variable ausgeben lassen. Aber natürlich macht es Sinn, sich mehrere Kennwerte gleichzeitig ausgeben zu lassen. Die Funktion `summary()` aus dem base-Paket liefert zum Beispiel einen ersten guten Einblick:

```{r summary}
summary(starwars$height)
```

Allerdings fehlen an dieser Stelle z.B. die Streuungsmaße. Es geht also noch mehr. Das vorhin genutzte `psych`-Paket hat z.B. eine `describe()`-Funktion, mit der man sich gleichzeitig verschiedene deskriptive Statistiken ausgeben kann - und zwar nicht nur für eine Variable, sondern gleich für mehrere oder sogar für einen ganzen Datensatz. 

In dem nun folgenden Code habe ich den Datensatz um ein paar Variablen gekürzt (`[, 1:11]`), weil die Funktion `describe()` mit diesen Variablen nicht funktioniert.

```{r describe, warning=FALSE}
desc_stats <- describe(starwars[, 1:11])
head(desc_stats)
```

Da sind jetzt sogar einige Kennzahlen dabei, die wir bisher gar nicht besprochen haben (und auch nicht besprechen werden, z.B. "mad"). Über verschiedene Argumente kann man sich noch weitere Kennzahlen in der Tabelle anzeigen lassen (z.B. `skew = TRUE` oder `ranges = TRUE`). Allerdings fällt auch auf, dass die Berechnungen nicht für alle Variablen durchgeführt werden. Ein Mittelwert der Namen ist auch keine nützliche Angabe. Mit dem zusätzlichen Argument `omit = TRUE` kann man diese Zeilen ausblenden.

Kleine Warnung: Die RStudio-Cloud verhält sich in Bezug auf die describe()-Funktion leicht anders. Warum das so ist, weiß ich nicht.
